臺灣高等法院高雄分院刑事判決　　　　　　　　　九十一年度上訴字第一九號
　　上　訴　人
　　即　被　告　甲○○
　　指定辯護人　趙怡莊
右上訴人因公共危險案件，不服臺灣高雄地方法院九十年度訴字第三一四七號中華民
國九十一年五月二日第一審判決（起訴案號：臺灣高雄地方法院檢察署九十年度偵字
第二二八０六號），提起上訴，本院判決如左：
      主  文
原判決撤銷。
甲○○放火燒燬現未有人所在之他人所有建築物，未遂，處有期徒刑壹年。並應於刑
之執行完畢或赦免後，令入相當處所施以監護貳年。
      事  實
一、甲○○原係設於高雄縣大寮鄉○○○路二八七號之聚和國際股份有限公司（以下
    簡稱「聚和公司」）高雄廠所僱用之作業員，於民國八十九年底，因未請假無故
    曠工超過五日以上，經聚和公司依人事管理規章終止勞動契約解僱，因而心生不
    滿，致精神症狀使自我控制力失控至精神耗弱之程度，於九十年十月五日凌晨二
    時許至六時三十七分許該段期間之某時，見聚和公司高雄廠內之員工均已下班，
    無人在內，竟基於放火燒燬前述現未有人所在之聚和公司所有高雄廠廠房之犯意
    ，攜帶自備之機油、打火機前往該廠，避開前門入口處之值班警衛，無故自該廠
    後門侵入廠房（無故侵入他人建築物部分未據告訴，不另為公訴不受理諭知），
    至廠房作業區之配膠室、印刷室及鍋爐室等處，先將機油潑灑在機器、辦公室鐵
    櫃等物，再以打火機引火著手燒燬前述廠房建築物，並見著火後即離開該廠，導
    致該處廠房內機器、鐵櫃遭燒毀及鐵皮壁面遭燻黑，嗣於同日上午六時三十七分
    許，工廠職員許德英發現即時救火，前述廠房建築物始未燒毀至喪失效用之程度
    ，後經警據報前往現場採集相關跡證，而循線查獲上情。
二、案經高雄縣警察局林園分局報請台灣高雄地方法院檢察署檢察官偵查起訴。
      理  由
一、訊據上訴人即被告甲○○否認有何前揭放火燒燬現未有人所在之他人所有建築物
    未遂犯行，辯稱：伊未在右揭時、地拿機油去放火燒燬廠房內機器、鐵櫃等物，
    在警訊中警察叫伊隨便說一說，就放伊回去，伊並無縱火，是友人陳智民外勞事
    先跟伊說她要放火，但未說何時要放火，伊才跟警察說不知道是不是陳智民放的
    火，案發當時伊在家睡覺亦無受傷之傷口，不知為何現場紙張有伊血跡，而有血
    跡之處係伊以前數紙工作地方，可能紙張留有伊血跡云云。經查：
  (一)九十年十月五日二時許至六時三十七分許期間之某時，聚和公司高雄廠廠房作業
    區之配膠室、印刷室及鍋爐室等處，遭人以機油潑灑在機器、辦公室鐵櫃及紙張
    等物上，再以打火機引火，導致廠房內機器、鐵櫃遭燒毀及鐵皮壁面遭燻黑等事
    實，業據證人即聚和公司廠務主任張正宗證稱：「不知何故起火，廠房有兩處受
    損，印刷機、鍋爐室文件櫃遭縱火，現場留有機油」（見警卷第九至十一頁），
    及證人即聚和公司職員許德英於警訊、原審及本院調查中證述：「發生火警時我
    第一個發現的，我即一面滅火、一面報案，有印刷機、鍋爐室文件櫃均遭縱火燃
    燒；後門鐵門已被推開」（見警卷第十二頁反面）；「我打卡上班，聞到悶燒味
    道，發現兩處悶燒」（見原審卷五六至第五七頁）；「印刷室第一現場悶燒、鍋
    爐室第二現場有燒起來；工廠二時前尚有人，伊約於六時三十七分發現火災現場
    」（見本院卷第八十、八三頁）等語，並有該廠前、後門及廠房內現場照片附卷
    可稽（見警卷第二一至二六頁），且由卷附照片觀之，火災現場紙張，尚留有機
    油之污漬（見警卷第二五頁反面上方相片），且起火燃燒處所有所間隔（見警卷
    第十七頁之廠房配置圖），足認聚和公司廠房前開火災，確係遭人放火甚明。
  (二)警方據報前往現場所採集留有血跡紙張之處，係屬被告以前任職該廠之工作處所
    ，固經被告及證人許德英於本院供證在卷（見本院卷第八二頁），然採集扣案之
    紙張上血跡，經與被告血液作ＤＮＡ型別鑑定結果：「被告之血跡與高警刑鑑字
    第四一二號刑事案件證物採驗紀錄表送檢聚和國際公司遭縱火案現場紙上血跡Ｄ
    ＮＡ—ＳＴＲ型別相同」，此有內政部警政署刑事警察局九十一年一月二十五日
    （九十）刑醫字第二三０七二二號鑑驗書附卷可稽（見原審卷第四八頁），又現
    場遺留紙張上之血跡，係新的血跡一節，已據證人張正宗於原審（見原審卷第七
    三頁），及證人張簡全文（承辦警員）及許德英於本院結證屬實（見本院卷第八
    一頁），而證人許德英、張正宗於原審亦證：「操作裁紙機具需要專門技術，被
    告的工作主要是作數紙張，不需操作機台裁剪紙張」等語（見原審卷第五七、七
    四頁），且被告於八十九年底經聚和公司解雇後，應不可能相隔十個月之後，廠
    區內之紙張還會有被告過去在該廠房工作時所遺留之血跡，何況此血跡又屬新血
    跡，足認前述扣案紙張血跡應屬被告於當晚火場所遺留之新血跡。至於辯護意旨
    執以前述卷附之血跡照片（見原審卷第七八頁），認血跡面積甚廣，傷口應甚大
    ，而警方並未察覺被告到案後身上有何明顯外傷，可見血跡非火災現場所留云云
    （見本院卷第一０七頁），然上開紙張血跡係有被抹開、有擴散，所以面積較大
    等情，業經證人張簡全文、許德英證述在卷（見本院卷第八一頁），又本件縱火
    日期為九十年十月五日，而被告於警局到案時，則已係同年十二月四日，相隔近
    二月之久，衡以一般皮肉外傷，經過二月時間亦已痊癒，自難僅以被告到案時身
    上無明顯外傷，遽以推斷現場遺留紙張上血跡，即非被告之血跡，是辯護人聲請
    再予化驗血跡一節，已無必要，附此敘明。
  (三)被告於第一次警訊業已供明：「陳智民找我於九十年十月五日凌晨二時許，由陳
    智民攜帶她家中之金帝機油，共同由聚和公司後門潛入我工作業區，陳智民潑灑
    機油在我工作業區紙張、機器、辦公鐵櫃並用打火機點燃，我在一旁把風」等語
    （見警卷第二頁反面），於第三次警訊亦供稱：「當時走到那裡就將油灑在上面
    ，由陳智民點火，我站在門外把風」（見警卷第五頁反面），嗣於偵查中回答檢
    察官之訊問時，亦供：「是一個外勞陳智民放火，我在外面把風」等語（見偵卷
    第五頁），又被告前開警訊陳述之錄音帶，經本院調查中播放勘驗結果：「警訊
    內容全程邊問邊錄音且出現等待以及其他雜音，第一捲錄音帶內容大致與警卷第
    二頁反面所示相符；第二捲錄音帶內容大致與警訊筆錄第五反面、第六頁、第八
    頁內容相同，被告說站在旁邊看，看有沒有人來，公司門沒有關，說我站在旁邊
    看，是陳智民點火的，且說沒有什麼損失，被告提到陳智民和她男朋友去澳門，
    被告說是在應徵面試的時候遇到陳智民」等情（見本院卷第六四、六五頁），觀
    諸被告於警訊中回答應訊語調自然，復無發現有何遭警威脅逼供之情，再參以前
    述血跡鑑定結果，是被告於警訊及偵查之前開自白關於其曾於案發當晚，有至廠
    區內參與放火部分，堪認與事實相符。
  (四)被告到案後於警訊迭次供稱「係與某名為「陳智民」之外勞一同放火，並指係與
    其同遭公司解雇之陳智民所為」、「我是在八十五年在聚和公司應徵面試時遇上
    陳智民，她自稱是印尼人」等語（見警卷第二頁反面、第八頁），於原審改稱：
    「我沒有說與陳智民一同去放火，她有一次打電話給我，說要幹一票」（見原審
    卷第五五頁），又稱：「那是大陸外勞陳智民放的火，她打電話告訴我的，她已
    經回大陸」（見原審卷第一一四頁），直至本院調查中另供「陳智民不是聚和公
    司員工，是去億華公司應徵認識她的」云云（見本院卷第四五頁），被告關於陳
    智民此人之身分資料供述，前後已有出入，且對於「陳智民」之聯絡方式亦語焉
    不詳，另證人張正宗亦稱：「我們公司從未聘僱名字叫陳智民之員工」等語明確
    （見警卷第十頁），而警方依據被告所供外勞「陳智民」，查證出入境資料結果
    ，名為「陳智民」者係男生之情，亦經證人楊振煌（承辦警員）證述明確（見本
    院卷第八二頁），並有出入境資料一份足佐（見警卷第三一頁）；再佐以被告於
    財團法人台灣省私立高雄仁愛之家附設慈惠醫院（以下簡稱「慈惠醫院」）所作
    之精神鑑定報告亦載明：「評估張員長期患有精神疾病，其所謂外勞可能為幻覺
    或妄想造成」等語（見原審卷第九九頁），足認被告所稱之外勞「陳智民」，應
    屬被告所虛構捏造無訛。
  (五)綜上所述，被告所辯上情，顯係事後卸責之詞，不足採信。又被告放火時，係先
    以機油潑灑在機器、辦公室鐵櫃等物上再引火燃燒，且放火點不只一處，另由卷
    附現場照片觀之，上開遭被告引火燃燒之鐵櫃，乃緊靠工廠廠房之鐵皮牆面，鐵
    皮牆面亦遭火燒到燻黑、變形等狀，是被告顯可預見其潑灑機油引火燃燒上揭物
    品之行為，應會導致工廠廠房建築物遭火波及而燒燬，被告卻執意為之，是其確
    有放火燒燬廠房建築物之犯意甚明。本件事證明確，被告前揭放火燒燬現未有人
    所在之他人所有建築物犯行，堪以認定。
二、按刑法上所謂建築物，係指上有屋面，周有門壁，適於吾人之起居出入，且定著
    於土地之工作物而言（最高法院二十五年上字第二００九號判例意旨足參），查
    聚和公司高雄廠廠廠房為一鐵皮搭建而成之鐵皮屋，屋頂有鐵皮覆蓋，四周亦有
    鐵皮門壁，定著於土地上，足避風雨，且平日工廠員工均於廠房內作業出入，是
    該工廠廠房為刑法上所謂之建築物無訛；又按建築物是否屬刑法第一百七十三條
    第一項之現有人所在之建築物，應以該建築物於案發之時段，平時是否有人在內
    為斷（最高法院八十八年度台上字第五四一一號判決意旨可參），查被告放火之
    聚和公司高雄廠，平日員工大部分工作到凌晨零時，最晚則至凌晨二時止，案發
    時段上開建築物平時並無人在內工作，此據證人許德英證述在卷。又被告雖已著
    手放火燒燬該工廠廠房，然該廠房除鐵皮牆面部分遭燻黑、廠房內之機器、辦公
    室鐵櫃等物遭燒燬外，廠房鐵皮屋之整體結構並未受到破壞，是尚未達使該建築
    物主要構成部分喪失效用之程度，故核被告所為，係犯刑法第一百七十四條第四
    項、第一項之放火燒燬現未有人所在之他人所有建築物未遂罪（最高法院七十三
    年台上字第二二三八號判決足參），公訴意旨誤認被告係犯同法第一百七十三條
    第一項之罪，尚有未洽，惟其基本事實同一，本院自得予以審理，並變更起訴法
    條。又查被告著手放火行為之實施，而未至燒燬現未有人所在之他人所有建築物
    之結果，已如前述，屬未遂犯，爰依刑法第二十六條前段之規定，減輕其刑。再
    查被告到案後一再供述係外勞「陳智民」放火，係因被告妄想所致，已如前述，
    且觀其於原審所供「我看到有人在放火，我去向警衛說，但是警衛不理會我」（
    見原審卷第十頁反面）；「張正宗為了升官，常會害人，廠裡的人跟我說的」（
    見原審卷第一一六頁）等語，顯見被告有強烈之被害意念。再佐以被告之手足中
    除大弟外，其餘均患有精神疾病且無工作，小弟於六、七年前自殺去世，被告之
    父親管教態度嚴格，被告常無法達到父親之期待，被告之夫亦罹患精神病患，現
    被告已與先生裁判離婚，被告尚須負擔一子之教養責任，被告於七、八年前，即
    開始出現失眠及認為有人要對其不利之想法，四、五年前開始至屏東醫院精神科
    就診，診斷為重鬱症，然服藥不規則，亦未接受完整之精神分裂治療；被告在進
    行測驗評估時，就羅夏克墨漬測驗顯示，被告目前正經驗巨大壓力，邏輯推理與
    現實判斷有扭曲、不整合的現象，思考決策易受情緒影響，就貝氏憂鬱量表顯示
    ，被告憂鬱程度落於嚴重範圍；綜合前開資料，被告可能受幻聽、妄想等症狀干
    擾，致使現實判斷扭曲、自主行為受限，被告於案發當時呈現精神耗弱狀態等情
    ，此有慈惠醫院於九十一年三月十六日九一附慈精字第零四三五號鑑定報告書（
    見原審卷第九二至九九頁）及行政院衛生署屏東醫院屏醫乙字第一三一號診斷證
    明書（見原審卷第三八頁）在卷可稽，堪認被告於行為時，要屬精神耗弱之人，
    爰依刑法第十九條第二項之規定，減輕其刑；並依法遞減之。
三、原審予以論罪科刑固非無見，惟查：被告於前揭時、地係刻意避開大門警衛，無
    故自該工廠後門侵入至作業區等處一節，業據公訴人於起訴書載明（見起訴書犯
    罪事實欄第四、五行），自屬本件公訴人之起訴範圍，雖被告前開無故侵入他人
    建築物部分，未據聚和公司提出告訴，然此部份既為本件起訴範圍，原審自應併
    為審就敘明，原判決漏未就此部份敘明不另為公訴不受理諭知（如後所述），即
    有未合。
四、被告雖執前詞否認犯行，提起上訴指摘原判不當，均無理由，但原判決既有可議
    ，自應由本院予以撤銷改判。爰審酌被告犯罪動機、目的，係因不滿遭聚和公司
    解僱，一時衝動失慮所致，放火燒燬現無人所在之工廠廠房之犯罪手段及情節非
    輕，火勢幸經撲滅對聚和公司之危害非鉅，並念被告尚無其他犯罪前科之素行（
    見本院卷第三三頁之臺灣高等法院被告全國前案紀錄表）等一切情狀，量處如主
    文第二項所示之刑。又被告上訴意旨及辯護意旨雖以被告有精神異常及念國中之
    子需照顧，聲請宣告緩刑云云（見本院卷第八、一０八頁），然被告於原審及本
    院審理中均未能坦承知錯，並對自己放火犯行表示悔悟，難認被告無再犯之虞，
    自無併予宣告緩刑之情，附此敘明。末查被告行為時因精神耗弱，觸犯放火燒燬
    現無人所在之他人所有建築物未遂之公共危險罪，危害社會秩序非輕，且依法減
    輕其刑，爰參酌前開慈惠醫院鑑定報告書（見原審卷第九九頁，建議強制被告接
    受精神科治療），依刑法第八十七條第二項、第三項規定，宣告被告應於行之執
    行完畢或赦免後，令入相當場所，施予監護二年。
五、按案件有告訴乃論之罪，未經告訴之情形者，應諭知不受理之判決，刑事訴訟法
    第三百零三條第三款定有明文。本件被告於前揭時、地係刻意避開大門警衛，無
    故自該工廠後門侵入至作業區等處一節，業據公訴人於起訴書載明（見起訴書犯
    罪事實欄第四、五行），自屬起訴範圍應併為審就，然被告前開無故侵入他人建
    築物部分，係屬刑法第三百零六條之罪，而該罪依同法第三百零八條規定「須告
    訴乃論」，查此部份並未據聚和公司提出告訴（見前開證人許德英、張正宗筆錄
    ），本應為公訴不受理諭知，然此部份與前揭認定被告有罪部分，係屬牽連犯裁
    判上一罪關係，爰不另為公訴不受理之諭知，附此敘明。
據上論結，應依刑事訴訟法第三百六十九條第一項前段、第三百六十四條、第二百九
十九條第一項前段、第三百條，刑法第一百七十四條第四項、第一項、第二十六條前
段、第十九條第二項、第八十七條第二項、第三項，判決如主文。
本案經檢察官劉文水到庭執行職務。
中    華    民    國      九十一      年      九      月     二十三   日
                  臺灣高等法院高雄分院刑事第六庭
                                  審判長法官  王憲義
                                        法官  范惠瑩
                                        法官  張意聰
右正本證明與原本無異。
如不服本判決應於收受本判決後十日內向本院提出上訴書狀，其未述上訴理由者，
並得於提起上訴後十日內向本院補提理由書狀（均須按他造當事人之人數附繕本)「
切勿逕送上級法院」。
                                      書記官  王婉蓉
中    華    民    國      九十一      年      九      月     二十三   日
附錄本案判決論罪科刑法條：
刑法第一百七十四條：
放火燒燬現非供人使用之他人所有住宅或現未有人所在之他人所有建築物、礦坑、火
車、電車或其他供水、陸、空公眾運輸之舟、車、航空機者，處三年以上十年以下有
期徒刑。
放火燒燬前項之自己所有物，致生公共危險者，處六月以上五年以下有期徒刑。
失火燒燬第一項之物者，處六月以下有期徒刑、拘禁或三百元以下罰金。失火燒燬前
項之物，致生公共危險者，亦同。
第一項之未遂犯罰之。
